【裁判字號】    90,台上,404
【裁判日期】    900309
【裁判案由】    租佃爭議
【裁判全文】
最高法院民事判決                                  九十年度台上字第四○四號
    上  訴  人  戊 ○ ○
                己 ○ ○
                乙○○○即黃.
                甲 ○ ○
                丙    ○
                庚 ○ ○
                丁    ○
    共      同
    訴訟代理人  黃 光 慶律師
    被 上訴 人  台北市七星農田水利會
    法定代理人  陳 益 榮
    訴訟代理人  鄭 洋 一律師
右當事人間租佃爭議事件，上訴人對於中華民國八十九年二月一日台灣高等法院第二
審更審判決（八十八年度上更(三)字第三一○號），提起上訴，本院判決如左：
    主  文
原判決除假執行部分外廢棄，發回台灣高等法院。
    理  由
本件被上訴人之法定代理人於第三審程序中變更為陳益榮，有被上訴人第二屆遴派會
長核派證書可稽，茲據其具狀聲明承受訴訟，核無不合，先予明。
次查，上訴人主張：伊等之被繼承人黃八（於民國八十二年一月十七日死亡）生前於
四十二年間向被上訴人承租其所有坐落台北市○○區○○段二小段（下同）七○○地
號（重測前為同區○○○段二二八之一地號）如第一審判決附圖所示Ａ部分面積二、
九一五平方公尺土地（下稱系爭土地），種植蔬菜等農作物，均按時繳交租金，詎被
上訴人於七十七年四月二十七日片面通知黃八終止上開耕地租約，自不生效力。伊等
為黃八之繼承人，依法繼承前揭租賃關係，兩造間就系爭土地即有租賃關係存在。縱
認被上訴人依法得終止該租賃關係，依耕地三七五減租條例第十七條第二項或平均地
權條例第七十七條之規定，被上訴人亦應補償伊等新台幣（下同）二千六百二十四萬
元等情，爰先位聲明求為確認兩造間就系爭土地之租賃關係存在之判決，備位聲明求
為命被上訴人給付伊等二千六百二十四萬元及自七十七年四月三十日起算之法定遲延
利息之判決。
被上訴人則以：七○○地號土地之地目，原為「溜」，非屬農、漁、牧地，伊與上訴
人之被繼承人黃八間就系爭土地所成立之租賃關係，即非耕地租用關係，而為一般土
地租賃關係，應適用民法租賃規定，並無耕地三七五減租條例、平均地權條例等特別
法之適用，且伊已依民法規定終止上開租賃關係。又黃八生前於六十七、八年間不自
任耕作，任承租之土地荒蕪、雜草叢生，依耕地三七五減租條例第十六條第一項規定
，其與伊所訂租約即向後無效，雙方復無另立新租約之合意，故兩造間就系爭土地並
無租賃關係存在，上訴人亦不得請求伊補償。況上訴人主張承租面積為二、九一五平
方公尺，亦與事實不符等語，資為抗辯。
原審將第一審所為被上訴人敗訴判決廢棄，改判駁回上訴人先位之訴，暨駁回上訴人
備位之訴，係以：上訴人主張渠等為訴外人黃八之繼承人，黃八自四十二年起即承租
系爭土地種植蔬菜等農作物，於八十二年一月十七日死亡之事實，有上訴人所提之照
片、繳納租金收據、戶籍謄本等件可證。惟依黃八所繳六十五年上期之租榖一二八‧
三○斤計算，並觀之被上訴人終止租約之存證信函所載面積，其承租面積約為三百五
十坪（即一、一五七平方公尺），且黃八申購畸零地或廢溝地之申請書，亦載明其欲
申購重測前台北市南港區○○○段二二八－一地號土地，地目為「溜」，面積為九二
六‧二五五坪，足見黃八向被上訴人承租之土地，並非上開後山坡段二二八－一地號
土地全部，亦即黃八並未就該地號土地全部與被上訴人訂立租賃契約。而依土地登記
簿謄本記載，前揭後山坡段二二八－一地號土地於五十六年間辦理土地總登記，登記
地目為「溜」，嗣於六十八年七月一日因重測地目變更為「建」，並合併同段二二八
－二及二二八－三地號土地改編為七○○地號土地，且地目「溜」乃灌溉用之塘湖、
沼澤，參以上訴人乙○○○於其出具之委託書記載「溜」地業已乾枯，上開地政資料
載明為「溜」地，亦足憑信。是以黃八係承租七○○地號「溜」地之一部，即其所承
租之土地為「溜」地。按耕地租用，係指以自任耕作為目的，約定支付地租使用他人
之農地者而言，土地法第一百零六條第一項定有明文，所稱農地參照同條第一項之立
法精神應包括漁地及牧地在內。承租他人之非農、漁、牧地供耕作之用者，既非耕地
租用，自無耕地三七五減租條例規定之適用。職是，所謂耕地租用之「耕地」僅限於
土地法第一百零六條之農、漁、牧地。七○○地號土地之地目原為「溜」，而「溜」
地目為灌溉用之塘湖、沼澤，非屬上開農、漁、牧地，故黃八與被上訴人間所成立之
租賃關係，即非耕地租用，而係一般土地租賃，應適用民法一般租賃規定，並無耕地
三七五減租條例、平均地權條例等特別法之適用。次按未定期限者，各當事人得隨時
終止契約，民法第四百五十條（原判決誤為四百五十二條）第二項定有明文。系爭土
地於六十八年七月變更地目為「建」，被上訴人依土地法第一百十四條第一項第四款
（應為第一百十四條第四款）規定終止其與黃八間之租賃關係，自屬有據。該租賃關
係既已終止，則上訴人先位請求確認兩造間就系爭土地之租賃關係存在，不應准許。
又如前述，本件因非耕地租用，而無耕地三七五減租條例及平均地權條例規定之適用
，從而上訴人依耕地三七五減租條例第十七條第二項及平均地權條例第七十七條第一
項規定，備位請求被上訴人補償其二千六百二十四萬元，並加付法定遲延利息，亦不
准許等詞，為其判斷之基礎。
惟按得依土地法第一百十四條各款所定情形終止之租約，僅限於不定期之耕地租約，
此觀該條規定即明。查原審一面認上訴人之被繼承人黃八與被上訴人間所成立之租賃
關係，非耕地租用，一面又謂被上訴人依上開法條第四款之規定終止租約，係屬有據
，因而就先位之訴部分為不利於上訴人之判決，理由顯有矛盾。又原判決關於先位之
訴部分，既屬可議，則以先位之訴認兩造間就系爭土地之租賃關係為耕地租用而依法
終止係有理由為前提之備位之訴，亦難維持。上訴論旨，指摘原判決不當，求予廢棄
，非無理由。
據上論結，本件上訴為有理由。依民事訴訟法第四百七十七條第一項、第四百七十八
條第一項，判決如主文。
中      華      民      國     九十     年      三      月      九      日
                              最高法院民事第一庭
                                  審判長法官  李  錦  豐
                                        法官  楊  鼎  章
                                        法官  吳  麗  女
                                        法官  蘇  達  志
                                        法官  顏  南  全
      右正本證明與原本無異
                                              書  記  官
中      華      民      國     九十     年      三      月     三十     日


司法院資訊處製作；財團法人民間司法改革基金會備份。
